臺灣臺中地方法院刑事裁定             100年度聲更字第19號
聲  請  人  臺灣臺中地方法院檢察署檢察官
受  刑  人  洪春福
上聲請人因受刑人恐嚇取財等案件（99年度訴字第2495號），於
判決確定後發覺為累犯，聲請更定其刑（100年度執聲字第473號
），本院裁定後(100年聲字第865號)，經臺灣高等法院臺中分院
發回(100年度抗字第358號)，更為裁定如下：
    主    文
洪春福共同犯恐嚇取財罪，未遂，累犯，更定其刑為有期徒刑陸
月，如易科罰金，以新台幣壹仟元折算壹日；又共同犯傷害罪，
累犯，更定其刑為有期徒刑陸月，如易科罰金，以新台幣壹仟元
折算壹日。應執行有期徒刑拾月，如易科罰金，以新台幣壹仟元
折算壹日。
    理    由
壹、聲請意旨略以：受刑人洪春福前因恐嚇、重利等案件，經法
    院分別判處有期徒刑5月、3月並定執行刑有期徒刑6月確定
    ，已於98年11月26日易科罰金執行完畢，復於刑期執畢後5
    年內之98年12月26日又故意犯恐嚇取財未遂、傷害等罪，經
    本院以99年度訴字第2495號分別判處有期徒刑4月、4月並定
    執行刑有期徒刑7月確定在案。核該受刑人再犯罪情形與累
    犯之要件相符，嗣於裁判確定後始發覺，自應依法更正其刑
    ，爰依刑事訴訟法第477條第1項聲請裁定。
貳、本案涉及之法律及其適用
一、按「受徒刑之執行完畢，或一部之執行而赦免後，5年以內
    故意再犯有期徒刑以上之罪者，為累犯，加重本刑至2分之1
    」，刑法第47條第1項定有明文。又「裁判確定後，發覺為
    累犯者，依前條之規定更定其刑。但刑之執行完畢或赦免後
    發覺者，不在此限」，刑法第48條亦有明文。
二、本件爭點乃裁判前，苟依卷內前案紀錄等資料已足資發覺為
    累犯，惟裁判時因疏漏，致未於判決論列累犯並依法加重其
    刑，嗣裁判確定後，始經發覺為累犯，得否依刑法第48 條
    更定其刑？
（一）１、實務上固曾有認：按刑法第48條所稱更定其刑，必其
      累犯之發覺，係在裁判確定之後，始足當之；茍於裁判確
      定之前，已經發覺有累犯之情事者，即無適用之餘地。又
      被告之前科資料，與認定被告是否屬於累犯，及應否依累
      犯之規定加重其刑之待證事實至有關係，自屬事實審法院
      應於審判期日調查之證據。事實審法院於審理時，如依卷
      內證據及訴訟資料足以發覺被告有累犯之事實，自應加以
      調查，及於判決內論以累犯並依法加重其刑；倘已依卷內
      證據及訴訟資料已足以發覺為累犯，而於審判期日就該累
      犯之事實漏未調查審酌，並於判決時漏論累犯並加重其刑
      ，因非於裁判確定後發覺為累犯者，無從依刑法第47條之
      規定更定其刑（最高法院91年度台非字第24號、94年度台
      非字第286號判決參照）。２、又最高法院92年度台非字
      第149號裁判所示事實，乃因被告身分證編號重編，原審
      卷內所附之錯誤身分證編號紀錄表內並無前案判決紀錄等
      原因，致事實審原得依卷內所附被告前科資料或被告已供
      稱前科發覺為累犯，卻於審判時，疏予注意，致實際上並
      未發覺而未依累犯規定論處，核與本例所討論者，顯然不
      同，自難援引。３、審級救濟結果不得予被告不利益變更
      原則，此一原則與另一對被告不利益之刑罰法律不得溯及
      既往原則，均與信賴保護有關。我國刑事訴訟程序關於判
      決確定後裁判之救濟，其中如非常上訴程序既採被告人權
      保護說，以原判決於被告尚無不利者，其撤銷違背法令部
      分效力不及於被告，則何以於更定其刑案件即得更為不利
      於被告之裁定，是刑法第48條自應予相當之限縮適用。
（二）惟本院基於以下之理由，認就前開爭點即法律之適用，前
      揭否定說之論點不足為採，仍應依刑法第48條更定其刑：
  １、裁判確定後，發覺被告為累犯者，除其發覺已在刑之執行
      完畢或赦免後者外，得由該案犯罪事實最後判決法院之檢
      察官，依刑法第48條前段及刑事訴訟法第477條第1項規定
      ，聲請法院以裁定更定其刑，且其裁定之效力及於被告，
      至所謂「發覺」，應指該案犯罪事實最後判決法院實際上
      發見而言，若被告實際上已符合累犯條件，依卷內所附被
      告前科資料或被告已供稱前科情形，事實審原可得發覺其
      為累犯，然事實審法院於審判時，疏予注意，致實際上並
      未發覺而未依累犯規定論處，仍不能謂事實審「已經發覺
      」，嗣於裁定確定後，始發覺被告為累犯者，仍得依上開
      程序以裁定更定其刑（最高法院91年度台抗字第23號判決
      、92年度台非字第149號判決＜按受刑人前抗告意旨引用
      此判決為其有利之認定，容有誤會＞、93年度台抗字第32
      號判決、96年台非字第74號判決，臺灣高等法院99年度抗
      字第1467號裁定參照）。
  ２、考諸刑法48條沿革，民國元年1月4日公布之暫行新刑  律
      第21條規定：「凡審判於確定後於執行其刑之時發覺為累
      犯者從前二條（按即累犯之規定）之例更定其刑。」、民
      國17年3月10日公佈之中華民國刑法第67條規定：「裁判
      確定後，發覺為累犯者，依前條之規定（按即累犯之規定
      ）更定其刑(第1項)。前項之規定，於執行完畢或免除後
      發覺者，不適用之(第2項)。」、民國刑法24年1月1日公
      布之中華民國刑法第48條規定：「裁判確定後，發覺為累
      犯者，依前條之規定（按即累犯之規定）更定其刑。但刑
      之執行完畢或赦免後發覺者，不在此限」，足見依立法沿
      革，亦僅對已執行完畢或赦免者限縮其適用。
  ３、裁判，乃法院、法官所為之意思表思，並應經宣示、送達
      而發生效力，是法院究有無發覺被告係屬累犯，自應以裁
      判為準。又刑法第48條所謂裁判確定後發覺者，實務上亦
      多係執行檢察官，是原確定裁判之法官究於審理過程中是
      否曾發覺被告係屬累犯，核與該法律之適用無涉。再判決
      確定後，不得再就案件有所爭執，其不特為保持訴訟之安
      全性所必要，亦為設置裁判制度之本意，然裁判係出於法
      官，自不可能完全無瑕疵，如有錯誤或因特殊情形，經變
      更其判斷之內容者，其既判力亦非永久不變，是訴訟上乃
      有非常上訴、聲請更定其刑等救濟途徑，參諸刑事訴訟法
      第441條立法明定:「判決確定後，發見該案件審判係違背
      法令者，最高法院檢察署檢察總長得向最高法院提起非常
      上訴」，核其立法用語與更定其刑制度相同，則苟依否定
      說見解，就非常上訴制度豈非亦得致有「原依卷內證據及
      訴訟資料原審已足以發覺違背法令，因非於裁判確定後發
      覺，致無從提起非常上訴」之結論。況依否定說，似僅肯
      認於類如被告身分證編號重編，致原審卷內所附之錯誤身
      分證編號紀錄表無前案判決紀錄等原因，並致實際上並無
      從發覺為累犯之情形，始有本條適用，惟此將本條之適用
      區分為究係法官或行政人員之疏失而有不同，其區分標準
      顯乏所據。
  ４、按刑事訴訟在於調和實體的真實發現與被告人權之保障，
      既判力，以一事不再理為主，其係著眼於被告人權之保障
      ，然判決所認定之事實若不符合客觀存在之事實，而猶欲
      強調法的安定與判決之權威以致犧牲法的正義，反將使人
      民喪失對判決之信賴，此際，正義之要求當應甚於法的安
      定，是基於實體真實的發現與國家刑罰權之正確行使，就
      既判力之範圍及裁判確定後得否變更原裁判，立法者仍得
      基於刑事政策之考量，而為整體之例外制度設計。查累犯
      制度，係基於刑罰理論中之「特別預防目的理論」而設，
      立法者考量累犯者具特別預防之需要，為社會秩序之維持
      與公共利益之維護，「特就」確定判決疏未論列累犯者仍
      得為其不利益更定其刑，此要仍屬立法者形成自由權限的
      刑事政策領域，司法機關仍應依法裁判。
參、綜合上述，經查：
一、受刑人洪春福有前揭刑案執行完畢之事實，有臺灣高等法院
    被告前案紀錄表及臺灣臺中地方法院檢察署刑案資料查註紀
    錄表各1件在卷可稽。又受刑人洪春福犯本件共同恐嚇取財
    未遂及共同傷害等犯行之犯罪時間係於98 年12月26日，經
    本院以99年度訴字第2495號判決分別判處有期徒刑4月、4月
    確定，故受刑人係於前揭有期徒刑執行完畢後5年內故意再
    犯共同恐嚇取財未遂、共同傷害之罪，但上開判決漏未依卷
    內資料依累犯之規定加重其刑，此業據本院調閱前開案卷並
    有前開刑事判決書1份在卷可憑。
二、本院99年度訴字第2495號案件係以簡式審判程序審理，並非
    協商程序，且該案判決主文、犯罪事實、理由及所引用之檢
    察官起訴書，即該法院對外意思表示之「裁判」，經核亦無
    受刑人洪春福前揭刑案執行紀錄之記載，是亦難認法院於裁
    判時業已審酌被告前揭累犯之情形，自無信賴保護原則或禁
    止重複評價之適用。
三、綜上所述，聲請人即檢察官在上開恐嚇取財未遂、傷害案件
    判決確定後，始經發覺為累犯，據以向本院聲請更定累犯之
    刑，本院審核後認為無誤，爰依刑事訴訟法第477條第1項、
    第47條第1項、第48條、第41條第1項、第8項、第51條第5款
    ，裁定如主文。
中    華    民    國   100    年    7     月    14    日
                  刑事第十八庭  法  官  郭書豪
以上正本證明與原本無異。
如不服本裁定，應於收受送達後5日內向本院提出抗告狀。（應
附繕本）
                                書記官  陳美虹
中    華    民    國   100    年    7     月    14    日